【裁判字號】    99,訴,30
【裁判日期】    990823
【裁判案由】    分割共有物
【裁判全文】
臺灣雲林地方法院民事判決                99年度訴字第30號
原      告  庚○○
訴訟代理人  簡承佑律師
            張育誠律師
被      告  辛○○
            己○○
            戊○○
上 2人共同
訴訟代理人  壬○○
被      告  癸○○
            寅○○
                      11巷19號
            卯○○
            丑○○
                      5號
            子○○
                      段111巷3號4樓
            乙○○
                      巷11號4樓
            丙○○
                      88巷10號13樓
            丁○○
上 8人共同
訴訟代理人  甲○○
                      19號
上列當事人間請求分割共有物事件，本院於民國99年08月09日言
詞辯論終結，判決如下：
    主  文
被告己○○、戊○○、癸○○、寅○○、卯○○、丑○○、子○○、乙○○、丙○○、丁○○應就坐落雲林縣莿桐鄉○○段一四
二地號、地目建、面積一八六三．二七平方公尺土地，被繼承人
鄭天堂應有部分五分之一辦理繼承登記。
兩造共有上開土地，以雲林縣斗六地政事務所民國九十九年七月
十六日複丈成果圖所示丙案方法分割，即：
符號甲部分面積四四一．九二平方公尺土地分歸原告取得。
符號乙部分面積四四一．九二平方公尺土地分歸被告己○○取得
。
符號丙部分面積二九四．六二平方公尺土地分歸被告己○○、戊○○、癸○○、寅○○、卯○○、丑○○、子○○、乙○○、丙○○、丁○○共同取得，並保持公同共有。
符號丁部分面積二九四．六二平方公尺土地分歸被告辛○○取得
。
符號戊部分為道路，面積三九０．一九平方公尺分歸兩造共同取
得，並按原應有部分比例保持共有。
訴訟費用由兩造按原應有部分比例負擔。
    事實及理由
一、被告癸○○、寅○○、卯○○、丑○○、子○○、乙○○、
    丙○○、丁○○未於言詞辯論期日到場，核無民事訴訟法第
    386 條各款所列情形，爰依原告聲請，由其一造辯論而為判
    決。
二、原告主張：坐落雲林縣莿桐鄉○○段142 地號、地目建、面
    積1863.27 平方公尺土地（下稱系爭土地）為兩造所共有，
    應有部分詳如土地登記謄本權利範圍欄所載，然系爭土地共
    有人之一鄭天堂已於民國57年07月20日死亡，而其繼承人即
    被告己○○、戊○○、癸○○、寅○○、卯○○、丑○○、
    子○○、乙○○、丙○○、丁○○尚未辦理繼承登記，為此
    上開繼承人即被告己○○、戊○○、癸○○、寅○○、卯○○、丑○○、子○○、乙○○、丙○○、丁○○，應就系爭
    土地被繼承人鄭天堂應有部分5 分之1 辦理繼承登記後，以
    利分割，又系爭土地迄今仍保持共有，致土地無法充分利用
    ，而兩造間並未定有不能分割之期限，亦無因物之使用目的
    ，不能分割之情形，為充分利用各共有人土地，爰依民法第
    82 3條第1 項規定訴請裁判分割，請依雲林縣斗六地政事務
    所99年07月16日之複丈成果圖所示丙案方法分割等語。並聲
    明：如主文所示。
三、被告部分：
  (一)被告辛○○陳稱：同意原告主張之分割方案。
  (二)被告己○○、戊○○陳稱：依原告主張之分割方案，將來其
    等再分割及興建建物時，會造成建物成東西向而非南北向，
    請依雲林縣斗六地政事務所99年07月16日之複丈成果圖所示
    乙案方法分割，以利將來建物可南北向等語。並聲明：依雲
    林縣斗六地政事務所99年07月16日之複丈成果圖所示乙案方
    法分割。
  (三)被告癸○○、寅○○、卯○○、丑○○、子○○、乙○○、
    丙○○、丁○○未於最後言詞辯論期日到場，惟據其等以前
    到場陳稱：系爭土地分割應符合相關建築法令，以利日後可
    合法建築等語。並聲明：依雲林縣斗六地政事務所99年07月
    16日之複丈成果圖所示甲案方法分割。
四、按各共有人得隨時請求分割共有物，但因物之使用目的不能
    分割或契約訂有不分割之期限者，不在此限。又共有物之分
    割，依共有人協議之方法行之，分割方法不能協議決定者，
    法院得因任何共有人之聲請，命為左列之分配：一、以原物
    分配於各共有人。二、變賣共有物，以價金分配於各共有人
    ，民法第823 條第1 項、第824 條第1 項、第2 項分別定有
    明文。原告主張系爭土地為兩造共有，應有部分各如土地登
    記簿謄本所載之權利範圍欄所示，原告欲分割系爭土地以便
    利土地之利用，然訴外人鄭天堂已於57年07月20日死亡，而
    其繼承人即被告己○○、戊○○、癸○○、寅○○、卯○○
    、丑○○、子○○、乙○○、丙○○、丁○○尚未辦理繼承
    登記，為此被告己○○、戊○○、癸○○、寅○○、卯○○
    、丑○○、子○○、乙○○、丙○○、丁○○應就系爭土地
    被繼承人鄭天堂應有部分5 分之1 辦理繼承登記後，以利分
    割。又系爭土地之共有人間並無不分割之特約，亦無因物之
    使用目的不能分割之情形，惟無法達成協議分割等情，業據
    原告提出土地登記謄本、繼承系統表、戶籍謄本為證，並經
    本院現場履勘明確，製有勘驗筆錄在卷可稽，復為被告所不
    爭執，再徵之上開土地共有人之一己○○、戊○○，及癸○○、寅○○、卯○○、丑○○、子○○、乙○○、丙○○、
    丁○○各自另提出分割方案，顯已無法協議分割情節以觀，
    足認兩造無法達成協議分割，堪信原告上開之主張屬實，是
    原告以兩造不能達成分割協議，訴請被告己○○、戊○○、
    癸○○、寅○○、卯○○、丑○○、子○○、乙○○、丙○○、丁○○辦理繼承登記，與裁判分割系爭土地，於法自屬
    有據，應予准許。
五、按裁判上定共有物之分割分法，法院有審酌共有物各種情形
    ，顧及共有人全體利益而自由裁量之權，不受任何當事人主
    張之拘束，最高法院29年度上字第1792號、49年度台上字第
    2569號判例可資參照。查系爭土地之形狀呈一長方形，面積
    為1863.27 平方公尺，系爭土地南側臨4.9 米道路，對外交
    通，如現況圖（見雲林縣斗六地政事務所98年03月20日複丈
    成果圖）編號Ａ、Ｂ為瓦頂平房、瓦頂倉庫，面積分別為40
    1.20平方公尺、20.77 平方公尺，現為被告己○○所使用，
    該等建物興建年代久遠，經濟價值不高等情，業經本院會同
    雲林縣斗六地政事務所勘驗現場明確，並製有勘驗筆錄，及
    該所98年03月20日土地複丈成果圖在卷可憑。被告己○○、
    戊○○雖主張依雲林縣斗六地政事務所99年07月16日複丈成
    果圖所示乙案方法分割，及被告癸○○、寅○○、卯○○、
    丑○○、子○○、乙○○、丙○○、丁○○雖主張依雲林縣
    斗六地政事務所99年07月16日複丈成果圖所示甲案方法分割
    ，然：
  (一)被告己○○、戊○○雖主張依雲林縣斗六地政事務所99年07
    月16日複丈成果圖所示乙案方法分割，然依其主張之分割方
    案將致被告己○○所有上開建物全部拆除，反係原告主張之
    分割方案較符合被告己○○於本院履勘期日時表示欲保留其
    所有建物之意願，對被告己○○所有上開建物損害較少。又
    依被告己○○、戊○○主張之乙案方法分割，為符合其等欲
    使將來建物得以南北坐向，將致兩造因此分割方案而需共同
    負擔道路之面積達395.16平方公尺，此相較於原告主張之分
    割方案之道路面積390.19平方公尺，多出4.97平方公尺，致
    系爭土地無法充分發揮經濟效用。故為系爭土地得以充分發
    揮經濟利用價值，及日後之使用經濟價值，與兩造間共有價
    值平等均衡原則，被告己○○、戊○○主張之分割方案顯失
    公平，要難採取。
  (二)比較原告主張依雲林縣斗六地政事務所99年07月16日複丈成
    果圖所示丙案方法分割，及被告癸○○、寅○○、卯○○、
    丑○○、子○○、乙○○、丙○○、丁○○主張依雲林縣斗
    六地政事務所99年07月16日複丈成果圖所示甲案方法分割，
    可知該2 分割方案僅被告己○○分配位置有所差異，其餘均
    相同。然考量被告己○○所有上開建物，為使物能充分發揮
    經濟價值，則依原告主張之分割方案較能保留被告己○○所
    有之上開建物，且符合兩造使用現狀，故為系爭土地得充分
    發揮經濟效用，原告主張之分割方案較被告癸○○、寅○○
    、卯○○、丑○○、子○○、乙○○、丙○○、丁○○主張
    之分割方案為可採，是被告被告癸○○、寅○○、卯○○、
    丑○○、子○○、乙○○、丙○○、丁○○主張之分割方案
    ，因無法充分發揮系爭土地之經濟利用價值，顯難憑採。
  (三)本院審酌系爭土地依原告所主張之雲林縣斗六地政事務所99
    年07月16日複丈成果圖所示丙案方法分割，係依兩造現使用
    區域為分割原則，變動較小，亦無他人互相配合之牽制，影
    響較小，分割後兩造取得之土地均屬方正，各共有人間均便
    於利用，並均臨道路出入方便，符合大多數人之利益，及系
    爭土地之經濟利用，且被告辛○○亦同意此分割方案等各情
    ，故認依原告主張之分割方案即雲林縣斗六地政事務所99年
    07月16日之複丈成果圖所示丙案方法分割對兩造較公平、合
    理，且符合系爭土地整體之利用價值，並兼及兩造間共有價
    值平等均衡原則，乃判決如主文第2 項所示。
六、末查，分割共有物乃具非訟事件之性質，本院斟酌何種分割
    方法較能增進共有物之經濟效益，並兼顧兩造之利益，以決
    定適當之分割方法，不因何造起訴而有不同，故原告請求分
    割之訴雖有理由，惟關於訴訟費用負擔，以共有人全體各按
    其應有部分比例負擔，方屬事理之平，併此敘明。
七、訴訟費用負擔之依據：民事訴訟法第80條之1 、第85條第02
    項。
中    華    民    國    99    年    8     月    23    日
                  民事第二庭    法  官  陳秋如
以上正本係照原本作成
如對本判決上訴，須於判決送達後20日內向本院提出上訴狀（需
按他造人數提出繕本）。如委任律師提起上訴者，應一併繳納上
訴審裁判費。
中    華    民    國    99    年    8     月    23    日
                                書記官  官佳慧

司法院資訊處製作；財團法人民間司法改革基金會備份。
